【裁判字號】    97,家聲,89
【裁判日期】    980812
【裁判案由】    變更子女姓氏
【裁判全文】
臺灣苗栗地方法院民事裁定              97年度家聲字第89號
聲  請  人  甲○○
相  對  人  丙○○
            乙○○
上列當事人聲請變更子女姓氏事件，本院裁定如下：
    主  文
准相對人丙○○變更姓氏為「陳」。
聲請程序費用由聲請人負擔。
    理  由
一、本件聲請意旨略以：聲請人與相對人乙○○自91年離婚，自
    離婚以來，相對人乙○○極少過問女兒，即相對人丙○○的
    生活狀況，且離婚時約定相對人一個月給付教養費用新台幣
    （以下同）3,000 元，但是付了1 、2 年後，就沒有再付了
    ，其無法與相對人乙○○聯絡，發簡訊亦沒有回；另相對人
    丙○○早熟懂事，已多次向聲請人提出不想姓「謝」的問題
    ，之前因女兒年紀尚小，不予理會，但即將邁入小學六年級
    的她質疑聲請人不把她當成一家人，甚至不愛她，所以才不
    讓她改姓陳。聲請人已於前年再婚，近日得知懷孕，為了即
    將出生的小孩應從夫姓胡，讓她更覺得與我們不是同一家人
    。所以對心理產生影響，變的叛逆，經幾次溝通，其覺得如
    果可以讓其跟聲請人的姓，她會覺得與我們更親密，為此依
    民法第1059條之規定，聲請變更相對人丙○○之姓氏為母姓
    「陳」等語。
二、按有下列各款情形之一，且有事實足認子女之姓氏對其有不
    利之影響時，父母之一方或子女得請求法院宣告變更子女之
    姓氏為父姓或母姓：一、父母離婚者，二、父母之一方或雙
    方死亡者，三、父母之一方或雙方生死不明滿三年者，四、
    父母之一方曾有或現有未盡扶養義務滿二年者，民法第1059
    條第5 項定有明文。姓氏屬姓名權而為人格權之一部分，具
    有社會人格之可辯識性，與身分安定及交易安全有關外，姓
    氏尚具有家族制度之表徵，故附予父母之選擇權，惟因應情
    事變更，倘有事實足認子女之姓氏對其有不利之影響時，父
    母之一方或子女自得請求法院宣告變更子女之姓氏為父姓或
    母姓。
三、經查：
  (一)聲請人主張其與相對人乙○○原係夫妻，其等育有女兒，即
    相對人丙○○（86年12月25日出生），聲請人與相對人乙○
    ○於91年8 月30日離婚，並約定相對人丙○○由其2 人共同
    監護等情，有相對人之戶籍謄本2 份上之記載在卷可稽（本
    院卷第6 、10頁），並為相對人乙○○所不爭執。是聲請人
    主張相對人丙○○之父母離婚一節，堪信為真正。
  (二)又相對人丙○○自幼，在聲請人與相對人乙○○離婚前已送
    回苗栗縣聲請人娘家，由聲請人之母親照顧；其等離婚之後
    相對人丙○○依然居住在苗栗，相對人乙○○與丙○○比較
    有聯絡時，1 年還有2 次，最近2 年就很少見面等情，業據
    相對人乙○○陳述在卷（本院卷第18、19頁）。另相對人丙
    ○○亦稱：其自幼住在外婆家，自其父母離婚後迄今（約6
    年多）看過父親約5 、6 次等語（本院卷第13、14頁）。是
    相對人間自聲請人離婚後即少有見面之情形，可以認定。關
    於相對人父女間見面之情形如此稀少，相對人乙○○稱「係
    聲請人不讓其見面」，而相對人丙○○則稱「是外婆不太喜
    歡伊去看爸爸」，是聲請人或其母親係造成其等關係如此疏
    離之主因，固可認定。惟本院詢問相對人丙○○有沒有想要
    去看爸爸，其回稱：「還好」等語，顯示相對人間之依附關
    係薄弱。雖造成此情感疏離之主因係聲請人或其母親之因素
    ，然相對人乙○○本身並未積極爭取或培養與女兒間之親情
    ，亦占有相當因素。惟不論其原因為何，相對人間之感情疏
    離，則屬客觀存在之事實。而相對人丙○○因自幼居住在聲
    請人娘家，全家人均姓陳，只有其姓謝，另其從小比較喜歡
    媽媽，比較喜歡媽媽的姓，故其亦想姓陳等情，亦據其陳述
    在卷（本院卷第13頁）。是相對人丙○○已對聲請人具有相
    當之依附性，相對人丙○○自幼於前述生活環境下成長，母
    親及母方家族在其自我認同（Identification）之發展過程
    中產生絕大之影響力，而形成符合其認同對象之心理趨向，
    惟其原有表徵父方家族之父姓，與其人格中實際認同之對象
    相牴觸，又無從將之切割分離，此種自我認同過程中發生之
    困惑與矛盾，顯不利於其身心健全發展，堪認父姓對相對人
    丙○○有不利之影響。從而，聲請人請求變更相對人丙○○
    之姓氏為母姓「陳」，核與前揭民法第1059條第5 項第1 款
    相符，應予允許，爰裁定如主文所示。
  (三)至於，聲請人另主張相對人乙○○僅於離婚後1 、2 年有負
    擔其女兒之教養費云云，惟此為相對人乙○○所否認，其並
    稱：其自離婚後除分擔女兒牙齒矯正費用一半（6 萬元）外
    ，合計約支付相對人丙○○之扶養費20幾萬元，均係匯款至
    聲請人之銀行帳戶內，並提出其所有94年起之台新銀行存摺
    影本1 份附卷。本院將相對人提出之上開資料及該次訊問筆
    錄檢送聲請人表示意見，惟其均未具狀為反對之陳述，應可
    認相對人上開答辯屬實。從而，聲請人主張相對人乙○○有
    未盡扶養義務滿2 年之情形，尚不足採。惟聲請人之聲請業
    已符合上開民法第1059條第5 項第1 款之情形，其聲請為有
    理由，故其併同主張有同條項第4 款之情形，雖不成立，惟
    並不以影響其請求應予准許之結論，併予說明。
中    華    民    國    98    年    8     月    12    日
                  家事法庭法  官  潘進順
以上正本係照原本作成。
如不服本裁定應於送達後10日內向本院提出抗告狀，並繳納抗告
費新台幣1,000元
中    華    民    國    98    年    8     月    13    日
                          書記官  劉文倩


司法院資訊處製作；財團法人民間司法改革基金會備份。
